臺灣嘉義地方法院民事判決　　　　　　 95年度重訴字第117號
原　　　告　乙○○
被　　　告　甲○○
訴訟代理人　劉炯意律師
複 代理 人　林恒毅律師
上列當事人間請求給付借款事件，本院於民國96年6月26日言詞
辯論終結，判決如下：
    主  文
被告應給付原告新台幣玖佰貳拾萬參仟柒佰元及自民國九十五年
十一月八日起至清償日止，按週年利率百分之五計算之利息。
原告其餘之訴駁回。
訴訟費用由被告負擔百分之九十二，餘由原告負擔。
本判決第一項於原告以新台幣參佰零柒萬元或等值之台灣銀行員
林分行可轉讓定期存單為被告供擔保後，得假執行。但被告以新
台幣玖佰貳拾萬參仟柒佰元為原告預供擔保者，得免為假執行。
原告其餘假執行之聲請駁回。
    事實及理由
一、程序方面：按訴狀送達後，原告不得將原訴變更或追加他訴
    。但擴張或減縮應受判決事項之聲明者不在此限，民事訴訟
    法第255條第1項第3款定有明文。原告原起訴請求被告應給
    付新台幣（下同）148萬元，及如附表所示之利息。嗣起訴
    狀繕本送達後，原告於審理中擴張聲明為被告應給付1,000
    萬元，並將法定遲延利息起算日減縮自該民事擴張訴之聲明
    暨準備書（二）狀（下稱準備書狀）送達被告翌日起算，核
    屬擴張及減縮應受判決事項之聲明，揆諸前開條文規定，應
    予准許。
二、原告起訴主張：
（一）原告自民國81年左右起陸續借款予被告，借款金額達1,00
      0萬元。原告分別於下列日期分別以匯款等方式交付款項
      予被告：80年11月11日交付100萬元，84年7月17日交付32
      0萬元，84年7月21日交付200萬元，85年6月21日交付32萬
      元，85年9月30日交付100萬元，86年5月2日交付50萬元，
      86年7月25日交付30萬元，86年7月29日交付10萬元，86年
      8月1日交付50萬元，86年9月03日交付3萬元，86年9月25
      日交付5萬元。被告於86年之前向原告借貸之款項總額為
      1,000萬元，且原告提出之上開借款條確係由被告親自書
      寫交付予原告，此由被告於95年10月16日鈞院言詞辯論期
      日，陳稱：「原證二借款條是我的筆跡，簽名也是我簽的
      。」足證。按當事人主張有利於己之事實者，就其事實有
      舉證之責任，民事訴訟法第277條規定參照。次按「金錢
      借貸契約，固屬要物契約，應由貸與人就交付金錢之事實
      負舉證之責，但若貸與人提出之借用證內，經載明借款額
      ，當日親收足訖無訛者，要應解為貸與人就要物性之具備
      ，已盡舉證責任。」最高法院69年台上字第3546號判決所
      示見解參照。查原告提出上開匯款予被告單據金額合計達
      900萬元，比對兩造彙算86年之前向原告借貸之款項總額
      ，被告自承為1,000萬元，並書立借款條，載明「收訖」
      等字樣，足證兩造間確存在原告主張金錢借貸契約之事實
      。準此被告就其抗辯之事實，應負證明之責任。綜上所述
      ，系爭借款條所載被告向原告借款1,000萬元之事實為真
      正，兩造間因借貸款項而由原告陸續以匯款或交付現金等
      方式成立消費借貸契約，原告爰依民法第474條規定及消
      費借貸之法律關係提起本訴，並聲明：1、被告應給付原
      告1,000萬元及自本民事書狀送達被告之翌日起至清償日
      止，按年息百分之5計算之利息。2、原告願以現金或等值
      之臺灣銀行員林分行可轉讓定期存款單供為擔保，請准宣
      告假執行。
（二）同意被告所提出92年12月23日45萬元，94年1月5日28萬元
      ，及土地銀行6萬6,300元之抵銷主張。
三、被告則以下列言詞置辯，並聲明：駁回原告之訴，以及願供
    擔保免為假執行。
（一）查，原告無非以被告於88年7月10日所立之借款條，而認
      被告向其借款1,000萬元，經查該借款條係被告於意識不
      清情況下所書寫，且所示時間為81年至86年間，依原告所
      示之匯款單等，該期間原告匯款新台幣800萬元而非1,000
      萬元，又其中84年7月21日200萬元，並非匯款單，而是轉
      帳收入傳票，其上所載名字為簡美慧，原告否認收到該筆
      款項，同理80年11月11日之100萬元，原告亦否認收到。
      故81年至86年，被告匯給原告之金額為600萬元，非1,000
      萬元，核先說明。經查，原告交付係爭款項被告否認為借
      款關係，依常理，第1次交付款項時間為80年11月11日，
      金額100萬元，何以多年未清償，原告仍願於84年7月17日
      借出第2筆，金額高達320萬元，84年7月21日再借出200萬
      元，、、、共11次交付款項，顯然與消費借貸之經驗法則
      有違。當事人主張有金錢借貸關係存在，須就其發生所須
      具備之特別要件即金錢之交付及借貸意思表示互相一致負
      舉證之責任，若僅證明有金錢之交付，未證明借貸意思表
      示互相一致者，尚不能認為有金錢借貸關係存在。由上述
      規定及判例可知，原告應就兩造間有消費借貸意思表示合
      致，負舉證責任。
（二）兩造間為男女朋友關係，交往之初，兩造皆為有家室之人
      ，金錢彼此共用往來，不分彼此，原告匯給被告之款項，
      乃二人共同花用，並非借款，日後原告與前夫協議離婚，
      原告更肆無忌憚與被告交往，兩造形同事實上夫妻關係。
      因兩造間為男女朋友關係，且被告仍有家室，原告一直要
      求被告離婚，被告無法拋下結髮配偶及小孩，遲遲不願答
      應，故原告一再吵鬧，若被告一時無法離婚，要求被告立
      下系爭借款條，給其保障，故該借款條並非借款之證明，
      而係男女間情愛之證明，故不得以該借款條即認定兩造間
      有消費借貸關係。又兩造間金錢往來頻繁，然皆非借貸關
      係，被告亦多次匯款或交付現金給原告，茲因多數資料未
      保留，僅有92年12月23日匯給原告45萬元、94年1月5日匯
      28萬元。又被告所有之土地銀行員林分行帳號0000000000
      00帳戶之存摺及印章，皆由原告保管，足證兩造關係密切
      ，金錢共同使用，彼此匯款之目的非借款關係。
（三）退萬步言，如鈞院仍認為兩造間有消費借貸關係，被告則
      主張下列款項抵銷之：1、92年12月23日匯給原告45萬元
      。2、94年1月5日匯28萬元。3、土地銀行員林分行帳號00
      0000000000被告所有之帳戶，原告於下列時間領款金額：
      91年5月3日7,000元。92年3月21日7,000元。92年6月9日2
      萬8,000元。92年11月19日8,500元。93年5月10日1萬2,00
      0元。94年4月13日3,800元。以上合計：6萬6,300元。又
      其請求之利息，超過5年部分，被告為時效抗辯。
三、原告主張被告於81年左右陸續向其借款1,000萬元，被告且
    簽立本件借據條且有匯款證明等語，而被告雖承認簽立本件
    借據條，惟否認向原告借款1,000萬元，並以前揭情詞置辯
    ，是本件首應認定者厥為兩造間有無1,000萬元之借貸關係
    ？被告得主張抵銷之金額為何？茲認定如下：
（一）按「稱消費借貸者，謂當事人一方移轉金錢或其他代替物
      之所有權於他方，而約定他方以種類、品質、數量相同之
      物返還之契約。」，民法第474條第1項定有明文，是所謂
      消費借貸，在貸與人之一方，須以移轉金錢或其他代替物
      之所有權於借用人，更重要者，係雙方當事人須達成消費
      借貸意思表示之合致，即貸與人係基於該意思表示貸與金
      錢，借用人亦係基於該意思表示借用金錢，始足當之，而
      金錢借貸契約，於貸與人請求返還借款之場合，應由貸與
      人就交付金錢之事實負舉證之責，但若貸與人提出之借用
      證內，經載明借款額，當日親收足訖無訛者，要應解為貸
      與人交付金錢之事實已盡舉證責任。經查，原告所提借款
      條（見本院卷第31頁），被告自承係其筆跡且為其親自簽
      名，有本院95年10月16日言詞辯論筆錄在卷足稽（見本院
      卷第65頁），又該借款條業已清楚載明：「甲○○於81年
      至86年向乙○○借貸新台幣為壹仟萬元整（至五年期間所
      有借貸款項）。並以收訖」等字句甚明，是兩造間之消費
      借貸契約除已合法有效成立外，原告並已交付被告1,000
      萬元之事實，應認原告業已為相當之證明。被告雖以兩造
      為男女朋友關係為由抗辯兩造資金往來並非借貸關係且稱
      原告未將其中400萬元交付被告，然兩造縱為男女朋友關
      係亦無法證明上開資金往來並非借貸關係，而依上開舉證
      責任法則，應由被告提出相當之「反證」，以證明其反對
      之主張為可採。惟被告於本院言詞辯論終結程序前並未舉
      證以實其說，且被告訴訟代理人、複代理人已於本院96
      年6月5日、同年月26日言詞辯論期日稱：「（對被告主張
      傳訊證人是否還要傳訊？）這部分捨棄傳訊。」、「（對
      被告先前主張傳訊之證人是否還要傳訊？）不用了。」（
      本院卷第231、234頁），故被告僅空言否認，其抗辯不足
      採信。
（二）被告另辯稱系爭借款條係被告於意識不清情狀下所書寫云
      云；惟按，當事人主張有利於己之事實者，就其事實有舉
      證之責任。但法律別有規定，或依其情形顯失公平者，不
      在此限，民事訴訟法第277條定有明文。準此，當事人主
      張其意思表示係於意識不清而為之者，應就其利己事實，
      負舉證之責任。惟被告對此亦未舉證以實其說，其抗辯亦
      不足採信。
（三）被告主張之抵銷抗辯部分：
      按二人互負債務，而其給付種類相同，並均屆清償期者，
      各得以其債務，與他方之債務，互為抵銷，民法第334條
      第項前段定有明文。又按當事人於言詞辯論時為訴訟標的
      之認諾者，應本於其認諾為該當事人敗訴之判決，民事訴
      訟法第384條定有明文。經查本件被告主張其匯款予原告7
      3萬元及原告自其帳戶領款6萬6,300元，合計79萬6,300元
      應予抵銷，業經原告於言詞辯論時表示同意被告之請求，
      並為認諾在案（本院卷第234頁），揆諸前揭說明，被告
      就此部分抗辯抵銷，為有理由，經抵銷後被告對原告所應
      負之債務為920萬3,700元（10,000,000-796,300=9,203,7
      00）。
四、綜上所述，原告基於消費借貸之法律關係，請求被告給付92
    0萬3,700元，並自準備書狀繕本送達被告之翌日即95年11月
    8日起至清償日止，按年息百分之5計算之利息之範圍內，為
    有理由，應予准許，逾此範圍之請求，均於法無據，應予駁
    回。
五、兩造均陳明願供擔保，聲請宣告假執行或免為假執行，經核
    原告勝訴部分，合於法律規定，爰分別酌定相當之擔保金額
    宣告之；至於原告其餘假執行之聲請，因訴之駁回而失所依
    據，不應准許。
六、本件事證已臻明確，兩造其餘攻擊防禦方法，經審酌結果亦
    不影響本判決之結果，爰不以一一論述，併予敘明。
七、據上結論：原告之訴為一部有理由、一部無理由，依民事訴
    訟法第79條、第390條第2項、第392條第2項，判決如主文。
中　　華　　民　　國　　96　　年　　7 　　月　　10　　日
                  民事第一庭法  官  吳芝瑛
如對本判決上訴須於判決送達後20日內向本院提出上訴狀。
以上正本證明與原本無異。
中　　華　　民　　國　　96　　年　　7 　　月　　10　　日
                            書記官  馮澤文
┌────────────────────────────────────────────────────────┐
│附表：　　　　　　　　　　　　　　　　95年度重訴字第117號                                                       │
├──┬────────────┬────┬────┬────┬─────────────────────────┤
│ 編 │　本　金　餘　額　      │        │ 利  息 │ 利  息 │        違        約        金                    │
│    │　              　      │ 利  率 │        │        ├─────┬────┬──────────────┤
│ 號 │　（ 新 臺 幣 ）　      │        │ 起算日 │ 終止日 │  起算日  │ 終止日 │     計   算   方   式      │
├──┼────────────┼────┼────┼────┼─────┼────┼──────────────┤
│001 │300,000元               │5%      │86年7月2│至清償日│          │        │                            │
│    │                        │        │5日     │        │          │        │                            │
├──┼────────────┼────┼────┼────┼─────┼────┼──────────────┤
│002 │1,000,000元             │5%      │85年9月3│至清償日│          │        │                            │
│    │                        │        │0日     │        │          │        │                            │
├──┼────────────┼────┼────┼────┼─────┼────┼──────────────┤
│003 │100,000元               │5%      │86年7月2│至清償日│          │        │                            │
│    │                        │        │9日     │        │          │        │                            │
├──┼────────────┼────┼────┼────┼─────┼────┼──────────────┤
│004 │30,000元                │5%      │86年9月3│至清償日│          │        │                            │
│    │                        │        │日      │        │          │        │                            │
├──┼────────────┼────┼────┼────┼─────┼────┼──────────────┤
│005 │50,000元                │5%      │86年9月2│至清償日│          │        │                            │
│    │                        │        │5日     │        │          │        │                            │
└──┴────────────┴────┴────┴────┴─────┴────┴──────────────┘
